---
output:
  pdf_document: default
  html_document: default
---
```{r, warning = FALSE, message=FALSE, echo = FALSE}
library(readxl)
library(dplyr)
library(knitr)
library(kableExtra)
library(ggplot2)
library(forcats)
library(ggpubr)
library(grid)
library(gridExtra)
library(forcats)
library(pryr)
```

```{r, warning = FALSE, message=FALSE, echo=FALSE}
colorize <- function(x, color) {
 if (knitr::is_latex_output()) {
 sprintf("\\textcolor{%s}{%s}", color, x)
 } else if (knitr::is_html_output()) {
 sprintf("<span style='color: %s;'>%s</span>", 
 color,
 x)
 } else x
}
```
# Mở đầu

Khoa học dữ liệu (KHDL) là ngành khoa học kết hợp giữa toán học - xác suất thống kê với khoa học máy tính và một kiến thức chuyên môn trong một lĩnh vực cụ thể như kinh tế, tài chính, y học, giáo dục, thể thao,..., để khám phá những thông tin hữu ích và có giá trị nằm trong dữ liệu liên quan đến lĩnh vực chuyên môn đó. Những thông tin hữu ích này được sử dụng để hướng dẫn việc ra quyết định và lập kế hoạch chiến lược cho các cơ quan, tổ chức, doanh nghiệp và các cá nhân hoạt động trong lĩnh vực này.

Cuốn sách $\textbf{Khoa học dữ liệu trong Kinh tế và Kinh doanh}$ được viết xuất phát từ nhu cầu học tập và tìm hiểu về KHDL của những bạn đọc đang học tập, nghiên cứu, và làm việc trong lĩnh vực kinh tế, quản lý, quản trị kinh doanh. Cuốn sách ít tập trung vào các khái niệm mang tính kỹ thuật trong toán học hay khoa học máy tính, mà tập trung nhiều hơn vào việc mô tả và áp dụng các phương pháp trên những vấn đề cụ thể. Trong mỗi Chương đều sẽ có phần thực hành sử dụng phần mềm thống kê R để minh họa cách triển khai các phương pháp kỹ thuật. Những phần thực hành này sẽ cung cấp cho bạn đọc những trải nghiệm thực tiễn có giá trị.

Cuốn sách phù hợp với sinh viên đại học hoặc cao học các ngành kinh tế, khoa học quản lý, quản trị kinh doanh, thương mại, tài chính ngân hàng, bảo hiểm, ... muốn nâng cao hiểu biết và tăng cường kinh nghiệm về làm việc với dữ liệu. Cuốn sách có thể làm giáo trình hoặc sách tham khảo cho một môn học kéo dài trong hai học kỳ.

Nội dung của cuốn sách bao gồm hầu hết những chủ đề quan trọng trong KHDL: thu thập dữ liệu, tiền xử lý, sắp xếp và biến đổi, trực quan hóa, và xây dựng mô hình trên dữ liệu. Các mô hình được trình bày trong cuốn sách bao gồm cả các mô hình đơn giản như hồi quy tuyến tính hay cây quyết định, và các mô hình phức tạp như mô hình tuyến tính tổng quát, mô hình cộng tính tổng quát, mô hình rừng ngẫu nhiên, học tăng cường hoặc mô hình mạng nơ-ron. Song song với trình bày và giải thích các mô hình, chúng tôi sẽ cung cấp các gói lệnh có sẵn để bạn đọc thực hành trên các dữ liệu cụ thể. 

Đây là phiên bản đầu tiên của cuốn sách nên không thể tránh được những sai sót. Chúng tôi hy vọng rằng sẽ nhận được sự góp ý của bạn đọc về nội dung của cuốn sách để chúng tôi có thể hoàn thiện trong các phiên bản tiếp theo.

Xin chân thành cảm ơn các đồng nghiệp tại Khoa Toán Kinh tế nói riêng và Đại học Kinh tế Quốc dân nói chung đã đồng hành cùng với chúng tôi trong suốt quá trình hoàn thành cuốn sách này. Xin cảm ơn các thành viên của Actuarial Sciences Lab đã nỗ lực hết sức để cuốn sách này có thể đến tay người đọc trong thời gian ngắn nhất!

| | |
|-|-|
|  | _"Gạo đem vào giã, bao đau đớn - Gạo giã xong rồi, trắng tựa bông - Sống ở trên đời, người cũng vậy - Gian nan rèn luyện  mới thành công - Hồ Chí Minh."_ | | |



<!-- # REFERENCE -->

<!-- ### Source from thesis -->

<!-- **1.** Chen, Chun-houh, Wolfgang Karl Härdle, and Antony Unwin, eds (2007). *Handbook of data visualization.* \ -->
<!-- **2.** Aparicio, Manuela, and Carlos J. Costa. (2015). *Data visualization - Communication design quarterly review.* \ -->
<!-- **3.** Hadley Wickham. (2010). *A Layered Grammar of Graphics.* \ -->

<!-- ### Souce from website -->

<!-- **4.** [https://www.tableau.com/learn/articles/data-visualization](https://www.tableau.com/learn/articles/data-visualization) \ -->
<!-- **5.** [https://www.r-graph-gallery.com/ggplot2-package.html](https://www.r-graph-gallery.com/ggplot2-package.html) \ -->
<!-- **6.** [http://r-statistics.co/ggplot2-Tutorial-With-R.html](http://r-statistics.co/ggplot2-Tutorial-With-R.html) \ -->
<!-- **7.** [https://www.maths.usyd.edu.au/u/UG/SM/STAT3022/r/current/Misc/data-visualization-2.1.pdf](https://www.maths.usyd.edu.au/u/UG/SM/STAT3022/r/current/Misc/data-visualization-2.1.pdf) \ -->
<!-- **8.** [https://www.kaggle.com/](https://www.kaggle.com/) \ -->
